臺灣臺中地方法院刑事判決
111年度金訴字第968號
聲  請  人  臺灣臺中地方檢察署檢察官
被      告  HONG YEN NHI(中文名洪燕兒)




選任辯護人  蘇顯讀律師
上列被告因詐欺等案件，經檢察官聲請簡易判決處刑（110年度
偵字第26105號、第28586號），本院認不宜以簡易判決處刑（11
0年度中金簡字第94號），改依通常程序審理，判決如下：
    主    文
HONG YEN NHI無罪。
    理    由
一、聲請簡易判決處刑意旨略以：被告HONG YEN NHI（下稱洪燕
    兒）知悉一般民眾或公司皆可自行申辦金融機構帳戶及提領
    帳戶內款項，苟非供不法犯罪使用，實無必要由他人提供金
    融機構帳戶供款項匯入，由該他人代為提領，並因此給予該
    他人報酬，且可預見提供金融機構帳戶並代為提領款項，將
    可能參與以實施詐術為手段，且具有持續性、牟利性之有結
    構性之詐欺集團，而遂行詐欺取財犯罪及與洗錢所得去向之
    洗錢不確定故意，於民國110年4月26日13時40分許前之某時
    ，在不詳地點，將其所申辦中華郵政股份有限公司太平宜欣
    郵局（下稱太平宜欣郵局）局號0000000號、帳號0000000號
    帳戶之帳號，提供與真實姓名、年籍不詳之詐欺集團成員使
    用。嗣詐騙集團於取得前揭帳戶資料後，共同基於詐欺取財
    及洗錢之犯意聯絡，分別為下列行為：
  ㈠於110年4月18日某時，以通訊軟體LINE暱稱「凱基證券內部
    貨款」向吳俊毅佯稱可提供貸款服務，致吳俊毅陷於錯誤，
    依指示於110年4月26日13時48分許，網路轉帳新臺幣（下同
    ）3萬元至洪燕兒之前揭太平宜欣郵局帳戶內。
  ㈡於110年4月26日某時，在「岡山人」臉書社團張貼「NT22,00
    00 I_Phone 12 PRO MAX 256G 太平洋藍 全新未拆封 &AirP
    ods+保護貼」之不實訊息，適鄭淳芳於同日11時58分許，上
    網瀏覽該訊息，陷於錯誤起意購買，遂加入暱稱「stey9」
    之通訊軟體LINE，並以2萬1000元之價格，向LINE暱稱「ste
    y9」購買上開商品，且依指示於同日13時40分許，網路轉帳
    2萬1000元至洪燕兒之前揭太平宜欣郵局帳戶內。再由洪燕
    兒依詐騙集團成員指示，於110年4月26日14時許、同日14時
    1分許，在臺中市太平區之坪林郵局，領得5萬元、2萬元後
    ，交給姓名年籍不詳之詐欺集團成員，藉此製造金流斷點，
    隱匿詐欺犯罪所得之去向、所在。嗣吳俊毅、鄭淳芳察覺受
    騙而報警處理，始查悉上情。因認被告涉犯洗錢防制法第14
    條第1項之一般洗錢罪及刑法第339條第1項之詐欺取財罪嫌
    等語。
二、按犯罪事實應依證據認定之，無證據不得認定犯罪事實；不
    能證明被告犯罪或其行為不罰者，應諭知無罪之判決。刑事
    訴訟法第154條第2項及第301條第1項分別定有明文。又認定
    不利於被告之事實，應依積極證據，倘積極證據不足為不利
    於被告事實之認定時，即應為有利於被告之認定，自不必有
    何有利之證據。事實之認定應憑證據，如未能發現相當證據
    ，或證據不足以證明，即不能以推測或擬制之方法，以為裁
    判基礎。而認定犯罪事實所憑之證據，包括直接證據與間接
    證據。無論直接或間接證據，其為訴訟上之證明，須於通常
    一般之人均不致有所懷疑，可得確信其為真實之程度者，始
    可據為有罪之認定。倘其證明尚未達到此一程度，而有合理
    之懷疑存在，致使無從形成有罪之確信，根據罪疑唯輕、罪
    疑唯有利被告之原則，即不得遽為不利被告之認定。事實審
    法院對於證據之取捨，依法雖有自由判斷之權，然積極證據
    不足證明犯罪事實時，被告之抗辯或反證縱屬虛偽，仍不能
    以此資為積極證據應予採信之理由（最高法院30年上字第48
    2號、第816號、40年台上字第86號、76年台上字第4986號號
    判例意旨參照）。末按刑事訴訟法第161條第1項規定：檢察
    官就被告犯罪事實，應負舉證責任，並指出證明之方法。因
    此，檢察官對於起訴之犯罪事實，應負提出證據及說服之實
    質舉證責任。倘其所提出之證據，不足為被告有罪之積極證
    明，或其指出證明之方法，無從說服法院以形成被告有罪之
    心證，基於無罪推定之原則，自應為被告無罪判決之諭知（
    最高法院92年台上字第128號判例意旨參照）。
三、按刑事訴訟法第308條規定：「判決書應分別記載其裁判之
    主文與理由；有罪之判決並應記載犯罪事實，且得與理由合
    併記載。」，同法第310條第1款規定：「有罪之判決書，應
    於理由內分別情形記載左列事項：一、認定犯罪事實所憑之
    證據及其認定之理由。」，及同法第154條第2項規定：「犯
    罪事實應依證據認定之，無證據不得認定犯罪事實。」。揆
    諸上開規定，刑事判決書應記載主文與理由，於有罪判決書
    方須記載犯罪事實，並於理由內記載認定犯罪事實所憑之證
    據及其認定之理由。所謂認定犯罪事實所憑之「證據」，即
    為該法第154條第2項規定之「應依證據認定之」之「證據」
    。在無罪判決書內，因檢察官起訴之事實，法院審理結果，
    認為被告犯罪不能證明，而為無罪之諭知，被告並無檢察官
    所起訴之犯罪事實存在，既無刑事訴訟法第154條第2項所規
    定「應依證據認定之」事實存在，因此，判決書僅須記載主
    文及理由，而理由內記載事項，為法院形成主文所由生之心
    證，其論斷僅要求與卷內所存在之證據資料相符，或其論斷
    與論理法則無違，通常均以卷內證據資料彈劾其他證據之不
    具信用性，無法證明檢察官起訴之事實存在，所使用之證據
    並不以具有證據能力之證據為限，是以本件被告既經本院認
    定無罪，爰不論述所援引有關證據之證據能力，合先敘明。
四、聲請簡易判決處刑意旨認被告涉犯洗錢防制法第14條第1項
    之一般洗錢罪及刑法第339條第1項之詐欺取財罪嫌，無非係
    以：被告於警詢、偵訊之供述、證人即告訴人吳俊毅、鄭淳
    芳於警詢之指述、中華郵政股份有限公司臺中郵局110年9月
    27日中管字第1100060152號函附開戶基本資料及客戶歷史交
    易清單、告訴人吳俊毅所提出之存款交易明細查詢單、玉山
    銀行活期儲蓄存款存摺交易明細影本及通訊軟體LINE對話紀
    錄、告訴人鄭淳芳提出之臉書拍賣訊息列印資料、通訊軟體
    LINE對話紀錄及被告於110年4月26日14時許，至坪林郵局提
    領款照片等，為其主要論據。
五、訊據被告堅詞否認有何洗錢、詐欺取財犯行，辯稱：太平宜
    欣郵局帳戶之存摺及金融卡伊未交付給任何人，於110年1、
    2月間，在拍賣網站拍賣藝術商品，對方要匯款給伊，向伊
    要帳戶，伊就將太平宜欣郵局帳戶帳號傳送給對方。於110
    年4月26日伊去郵局要存錢，看到裡面有7萬元，因為那段時
    間臺灣疫情發生，伊父母叫伊不要去打工，他們會寄錢給伊
    使用，所以伊以為是父母匯給伊的款項，就把7萬元領出來
    ，後來伊要存錢時不能存，並跟家人聯絡後才發現那個錢不
    是伊父母給伊的，所以有去警察局報案等語。經查：
(一)本案告訴人吳俊毅、鄭淳芳於一、㈠、㈡所示之時間，遭詐欺
    集團以一、㈠、㈡所示之詐術所騙，致告訴人吳俊毅、鄭淳芳
    陷於錯誤後，於上開一、㈠、㈡所示之時間，匯款至被告之上
    開太平宜欣郵局帳戶等情，經告訴人吳俊毅、鄭淳芳於警詢
    中指訴綦詳。此外，復有洪燕兒之郵局帳戶存摺封面影本、
    吳俊毅之內政部警政署反詐騙諮詢專線紀錄表、受理詐騙帳
    戶通報警示簡便格式表、受理各類案件紀錄表、受（處）理
    案件證明單、吳俊毅與詐騙集團之通訊軟體LINE對話記錄翻
    拍照片、吳俊毅轉帳明細截圖、吳俊毅之玉山銀行帳戶存摺
    封面及內頁交易明細影本、110年4月27日監視錄影畫面翻拍
    照片、洪燕兒之郵局開戶基本資料及交易明細、員警110年5
    月2日職務報告、鄭淳芳之受理各類案件紀錄表、受（處）
    理案件證明單、內政部警政署反詐騙諮詢專線紀錄表、受理
    詐騙帳戶通報警示簡便格式表、金融機構聯防機制通報單、
    鄭淳芳與詐騙集團之通訊軟體LINE對話記錄翻拍照片、詐騙
    集團臉書廣告截圖、洪燕兒之郵局帳戶存摺封面及金融卡影
    本、洪燕兒之郵局開戶基本資料及交易明細、洪燕兒110年4
    月26日提款畫面等資料在卷可參（見110年度偵字第26105號
    卷第13頁、第27頁至第38頁、第41頁至第43頁、第47頁至第
    49頁、第73頁至第81頁、110年度偵字第28586號卷第15頁、
    第39頁至第55頁、第71頁、第79頁至第91頁、第97頁），是
    此部分事實堪以認定。惟上開事證，僅足證明被告所有之上
    開帳戶資料，確遭詐欺集團用以作為向告訴人遂行詐欺取財
    犯行之用，被告並有提款之事實，然尚不足以此遽認被告係
    基於詐欺取財犯意而交付上開帳戶資料並提領款項。
(二)按詐欺集團取得他人帳戶資料，並用以供被害人匯款及指示
    他人提款之原因甚多，並非必然係與詐欺集團成員間有犯意
    聯絡。倘帳戶所有人主觀上與詐欺集團成員間無犯意聯絡，
    係遭詐欺集團詐騙，始將其帳戶資料提供予詐欺集團使用，
    並依詐欺集團指示而提領帳戶內款項，即難僅憑被害人將受
    騙款項匯入帳戶所有人之帳戶，及由該帳戶所有人提款，即
    認該帳戶所有人涉犯加重詐欺取財或一般洗錢犯行（最高法
    院110年度台上字第5412號判決意旨參照）。查證人王國志
    於本院審理時證述：伊知道被告喜歡畫畫，如果是以同學的
    程度來相比，被告的作品算是第一名，很好看等語（見本院
    卷第84頁、第91頁）；證人黃氏莉亦於本院審理時證述：伊
    知道被告喜歡畫畫，畫得很漂亮等語（見本院金訴卷第94頁
    ），被告並有提出其畫作照片在卷（見110年度偵字第26105
    號卷第113頁），而被告為越南籍人士，對我國詐騙犯罪情
    況非甚知悉，對於本案詐騙集團以款項入帳、對帳為由，取
    得人頭帳戶之帳號資料手法等情，難認有相當之認識，堪認
    被告稱其係欲在網路拍賣藝術作品，因而提供上開郵局帳號
    資料與該拍賣網站，作為匯入作品販賣所得款項之用，尚非
    無據。
(三)又被告來台後之生活費除一開始帶來之10萬元外，另有二次
    經由黃氏莉輾轉取得家人給付之現金（見本院卷第95頁至第
    104頁），或是向其屏東的姑姑拿取，均係將現金放在身邊
    使用，未存入銀行帳戶，是其稱當日領出7萬元是要放在行
    李箱，與其平常之消費習慣相符。而當時正值臺灣疫情嚴峻
    之時，被告稱其母親要其不要去打工，會寄生活費來，因此
    被告誤認該筆款項為其母親所匯款，因而全數領出，雖與之
    前家人所提供生活費之模式不同，然此變異實屬有因，又被
    告有使用郵局VISA卡之習慣，此從其郵局帳戶交易明細可知
    （見110年度偵字第28586號卷第89頁），故其於將上開款項
    領出後，欲再存入些許金額供郵局VISA卡消費扣款，因此發
    現郵局帳戶已設定為警示帳戶，並隨即於同日至警局報案等
    情，亦有被告110年4月26日警詢筆錄在卷可憑（110年度偵
    字第28586號卷第63頁至第65頁），從而，被告前揭所辯，
    尚非不可採信。
(四)刑法之幫助犯係以與正犯有共同之認識而幫助實施為要件，
    若於正犯之犯罪無共同之認識，或於正犯犯罪已經完成而僅
    止事後加功者，即不能謂有共犯之關係。且刑法上幫助之行
    為，須有幫助他人犯罪之意思，如無此種故意，基於其他原
    因，以助成他人犯罪之結果，尚難以幫助論。而刑法關於犯
    罪之故意，係採希望主義，不但直接故意，須犯人對於構成
    犯罪之事實具備明知及有意使其發生之兩個要件，即間接故
    意，亦須犯人對於構成犯罪之事實預見其發生，且其發生不
    違背犯人本意始成立（最高法院18年上字第287 號判例、20
    年上字第1022號判例、22年上字第4229號判例意旨參照）。
    查被告於108年間來臺就學，為國外留學生一節，有其中華
    民國居留證在卷可證，參以證人黃氏莉於本院審理時證述：
    伊是在越南學中文時認識被告，來臺灣念書的越南人家庭環
    境應該都還不錯，伊家是做買賣生意，依伊家的經濟來看，
    越南存款有200萬元算是還好，被告家也是從事買賣生意，
    家庭經濟狀況比伊家還好。被告在臺灣沒有打很多工，她的
    生活費應該是越南家人給她的等語（見本院卷第95頁至第96
    頁、第102頁至第103頁），足見被告係在臺灣就讀大學之留
    學生，依被告之打工狀況、就學情形、越南之家庭環境等情
    況，難以認定被告有何出售或交付上開帳戶資料以圖利之動
    機或必要。被告於網際網路輸入上開帳戶資料後，雖未立即
    辦理掛失及報警處理，避免為不法之徒利用，處事固然不夠
    謹慎，仍難進而推認被告確有幫助詐欺之犯行，更遑論被告
    發現其帳戶無法存款後，旋向警方報案。況本案並無其他積
    極證據可認被告確有將上開帳戶資料交付詐欺集團利用之行
    為。則被告既對於本案詐欺集團成員犯行並無所知，僅係偶
    然在網際網路上輸入上開帳戶資料而遭人用以犯罪，尚難認
    定被告主觀上有何幫助詐欺取財或幫助一般洗錢之故意，自
    難遽以刑法第30條第1項、第339條第1項或洗錢防制法第14
    條第1項等罪名相繩。
六、綜上所述，被告雖有提供上開郵局帳號資料與他人，並有領
    取被害人等匯入之款項，惟尚乏證據證明被告主觀上能預見
    詐欺集團利用其提供之帳戶資料作為詐取他人款項之用，難
    僅憑其提供金融帳戶資料，即認定被告於本案主觀上具有洗
    錢、詐欺取財之直接或間接故意。本案依公訴人所提出證明
    被告犯罪之證據，尚未達於通常一般人均不致有所懷疑，而
    得確信其為真實之程度，本院尚難就被告被訴洗錢、詐欺取
    財之事實形成有罪之確信。此外，本院復查無其他積極證據
    足資證明或補強被告有公訴意旨所指犯行，應認為被告之犯
    罪尚屬不能證明，揆諸前揭說明，依法自應為被告無罪之諭
    知。
據上論斷，應依刑事訴訟法第301條第1項，判決如主文。
本件經檢察官李毓珮提起公訴，檢察官陳僑舫到庭執行職務。
中　　華　　民　　國　　111 　年　　8 　　月　　10　　日
                  刑事第十九庭  審判長法  官  李婉玉 
　　　　　　　　　                    法  官  林雷安
　　　　　　　　　                    法  官  吳逸儒
以上正本證明與原本無異。
如不服本判決應於收受送達後20日內向本院提出上訴書狀，並應
敘述具體理由；其未敘述上訴之理由者，應於上訴期間屆滿後20
日內向本院補提理由書（均須按他造當事人之人數附繕本）「切
勿逕送上級法院」。
告訴人或被害人如不服判決，應備理由具狀向檢察官請求上訴，
上訴期間之計算，以檢察官收受判決正本之日起算。
　　　　                              書記官  王麗雯
中　　華　　民　　國　　111 　年　　8 　　月　　10　　日